【裁判字號】    89,上訴,1648
【裁判日期】    900928
【裁判案由】    違反貪污治罪條例
【裁判全文】
臺灣高等法院臺南分院刑事判決                                        行股
    上  訴  人  臺灣臺南地方法院檢察署檢察官
    被      告  甲  ○  ○
    選任辯護人  吳  明  澤
右上訴人因被告違反貪污治罪條例案件，不服臺灣臺南地方法院八十七年度訴字第一
二七一號中華民國八十九年十月二十三日第一審判決（起訴案號：臺灣臺南地方法院
檢察署八十七年度偵字第七二九０號），提起上訴，本院判決如左：
    主      文
上訴駁回。
    理      由
一、公訴意旨略以：被告甲○○係臺南縣楠西鄉公所建設課委任第五職等技士，負責
    承辦該公所土木水利及相關業務，為依據法令從事公務之人員，緣該公所於民國
    （下同）八十一年十一月間，原承辦該鄉補辦公用工程「ＩＶ─五道路拓寬工程
    補償查估」作業之建設課技士乙○○，因母喪經該鄉長郭日財指示由被告甲○○
    代理辦理該「ＩＶ─五道路拓寬工程補償查估」之作業。被告甲○○乃會同該鄉
    公所民政課職務代理人張秀梅（已於八十四年二月離職）、農業課課員莊國英等
    人，於該年某日共赴該鄉○○○○路拓寬道路施工地點，辦理「道路拓寬工程徵
    收用地之建物、農作物等」土地改良物拆除之現地測量及查估業務。其中關於「
    建物」部份，即楠西鄉○○路一四六．一四八．一五二．一五四．一五六．一五
    八．二九四．三二四．三二六．三二八．三三０．三三二．三三四．三三六─二
    ．三四０．三八四號共十六戶之查估、補償等作業由被告甲○○負責，本應依「
    臺南縣興辦公共設施拆除合法房屋查估補償辦法」規定，核實測量、查估藉資造
    冊憑辦補償；詎被告甲○○竟基於不法舞弊之犯意，除對各該應受拆除查估補償
    建物中之陳飛鵬等十戶建物，即該鄉○○路一四六．一五二．一五六．一五八．
    三二六．三二八．三三０．三三二．三四０．三八四號等十戶建物，有依該縣頒
    規定據實辦理建物查估拆除補償外，餘葉柏松等六戶建物，即該鄉○○路一四八
    ．一五四．二九四．三二四．三三四．三三六─二號等六戶建物，竟予虛偽查估
    超額登載拆除補償面積，總計超額浮報查估補償金額達新台幣（下同）五百零四
    萬五千三百四十八元（詳如附表）。因認被告甲○○涉犯有貪污治罪條例第四條
    第一項第三款經辦公用工程浮報價額，及刑法第二百十六條、第二百十三條行使
    登載不實公文書等罪嫌云云。
二、按犯罪事實應依證據認定之，無證據不得推定其犯罪事實；又不能證明被告犯罪
    者，應諭知無罪之判決；刑事訴訟法第一百五十四條、第三百零一條第一項，分
    別定有明文。次按認定不利於被告之事實，須依積極證據，苟積極證據不足為不
    利於被告事實之認定時，即應為有利於被告之認定，更不必有何有利之證據；又
    事實之認定，應憑證據，如未能發現相當證據，或證據不足以證明，自不能以推
    測或擬制之方法，為裁判基礎；亦迭經最高法院著有判例在案。公訴人認被告涉
    犯有上開經辦公用工程浮報價額及行使登載不實公文書等罪嫌，無非係以被告原
    查估補償之建物拆除面積（下稱浮報查估），與事後被告及乙○○會同檢察官共
    赴現場實地丈量之建物拆除面積（下稱據實查估），其中如一四八號實際拆除面
    積七‧八平方公尺，浮報拆除面積達七二‧八平方公尺，二者相差達九‧三倍，
    浮報金額一百三十九萬零七百四十元；一五四號實際拆除面積六五‧二五平方公
    尺，浮報拆除面積一七七‧六三平方公尺，二者相差達二‧七二倍，浮報金額一
    百十九萬八千五百三十三元；三二四號實際拆除面積三‧六平方公尺，浮報拆除
    面積達八二‧八平方公尺，二者相差達二十三倍，浮報金額一百零六萬九千一百
    九十六元，確差距懸殊，且被告在調查中亦坦認其曾應建物主之要求，將不需拆
    除建物一併列入查估補償，及其未再按參考點仔細測量致發生誤差等由為論據。
    訊據被告固不諱言其於任職楠西鄉公所建設課技士期間，有受鄉長指派代理承辦
    該鄉補辦公用工程「ＩＶ─五道路拓寬工程補償查估」作業之事實；惟矢口否認
    有何經辦公用工程浮報價額及行使登載不實公文書之犯行，並辯稱：其至現場實
    際查估補償建物拆除面積，悉依「臺南縣興辦公共設施拆除合法房屋查估補償辦
    法」規定，核實測量查估藉資造冊憑辦補償，依該辦法第五條規定，合法房屋補
    償面積之認定，以拆除後剩餘房屋結構是否安全為斷，拆除後剩餘房屋有礙居住
    安全者得一併補償拆除之，公訴意旨指其浮報之六戶查估拆除面積，係以其當時
    查估之拆除補償面積，減除道路實際使用之拆除面積，所剩餘房屋面積即推認係
    浮報拆除之面積，顯與上開查估補償相關法令規定不符，公訴人據此推認其嫌
    浮報自屬誤會等語。
三、經查被告代理經辦查估拆除補償之上開六戶房屋，有關查估之拆除補償面積，固
    較案發時檢察官會勘現場所實地丈量之建物拆除面積，超出甚多幾至懸殊異常，
    而有各該查估紀錄、都市計劃工程用地土地改良物補償清冊、及勘驗筆錄等件存
    案可資比對。然查：
（一）楠西鄉○○○○○道路拓寬工程補償查估」工作，於八十一年間，原由該鄉公
      所建設課技士乙○○負責辦理，適逢乙○○母喪，經鄉長臨時指定改由建設課
      技士即被告代理，並會同該鄉農業課課員莊國英及臨時人員張秀梅辦理，該三
      人乃利用一天時間前往現場查估，其中建物之查估補償過程，係由被告依據「
      臺南縣興辦公共設施拆除合法房屋查估補償辦法」負責測量查估，依查估所得
      製成評點明細表，再由張秀梅現場製作查估紀錄，並據以繕製楠西鄉都市計劃
      工程用地土地改良物補償清冊，呈報臺南縣政府，再由縣府據以發放補償費等
      情，此不惟已迭據被告及證人乙○○、張秀梅所陳明在卷，並有各該查估紀錄
      及補償清冊存於偵查卷足稽。且被告代理該查估工作完成後，即未繼續代為處
      理該「ＩＶ─五道路拓寬工程補償查估」業務，非但亦迭為被告所辯明，且徵
      諸證人張秀梅在偵查中所證稱：「楊技士雖然請喪假，但也都有來公所上班，
      我也趁機向他請假，因我是臨時人員不懂專業的東西」等語亦明。是被告事前
      既無從知悉其將代理原承辦人乙○○之業務，事後又未繼續代理該工作之後續
      業務，衡諸經驗法則，已難認被告得藉一時之代理業務機會趁機舞弊，況其身
      為公務員，縱其欲趁機舞弊，亦必要有利可圖始得引其貪瀆之意，然綜觀本案
      全卷，並無任何證據證明其有自受拆除戶中，獲得任何好處，則其是否有以其
      得來不易之公務員生涯，平白無端違法為受拆除戶浮報查估拆除面積之動機，
      已非無疑。
（二）又本件楠西鄉○○○○○道路拓寬工程補償查估」作業完成後，其道路實際拓
      寬施工，係於距查估補償作業六年後之八十七年二月間，由楠西鄉公所僱請大
      川測量股份有限公司，依據該鄉都市計劃成果圖先行測定中心線及路權線，再
      由鄉公所僱請臨時工參照現場所定中心點及路權位置進行拆除工作各情，亦有
      原承辦人乙○○所提楠西鄉道路工程地上物拆除作業方式及過程報告表一紙，
      附於偵查卷足稽；且該工程進行實際拆除工作時，仍歸由該承辦人乙○○負責
      ，並未知會且無需知會被告共同進行，及承辦人乙○○於執行拆除時，亦未核
      對先前製作完成之楠西鄉都市計劃工程用地土地改良物補償清冊，藉以瞭解實
      際已補償之面積，逕另據該鄉都市計劃成果圖測定中心線及路權線，即進行拆
      除工作等情，不惟已據證人乙○○在調查站調查時供證甚明（見八十七年七月
      二十三日調查筆錄），且觀諸證人乙○○所提附於偵查卷八十七年二月二十七
      日之簽呈，其上並無副知被告會同進行，及上開八十七楠西鄉道路工程ＩＶ─
      五道路地上物拆除作業方式及過程報告表即明，從而被告事後既未參與實際之
      拆除工作，亦無權置喙拆除之範圍，其何能於距原承辦人乙○○實地進行拆除
      工作六年前，代理辦理查估補償作業之初，即預知證人乙○○將不會依其查估
      之範圍實地進行拆除，而預為浮報查估範圍，使上開受拆除戶得受有不法之利
      益。況證人即三二四號受拆除戶之所有人吳信男，在調查站調查時亦證稱：該
      建物於拆除時，因顧及恐地基塌陷及危正廳神位，故請包商通融僅拆除部分屋
      角等語，益證被告於查估補償後，事後實際拆除之範圍，實非被告所能操控左
      右。公訴人認事後拆除之範圍，遠少於被告所查估之面積，即認被告蓄意不法
      舞弊，應係誤會該查估補償與實際拆除之來龍去脈所致，而被告所稱造成查估
      補償與實際拆除面積差距之原因，即非全然無據。
（三）至被告在調查站雖曾供承：其曾應吳信男要求將不需拆除建物亦一併列入查估
      補償云云。然被告之所以為該供述，微論已據其在原審明確辯稱：經其目視初
      估後，若拆除吳信男之該建物一角，亦會影響建物樑柱之結構安全，故其仍予
      如清冊上數量之補償等語在卷。且考上開「臺南縣興辦公共設施拆除合法房屋
      查估補償辦法」第五條規定：「合法房屋補償面積之認定，以拆除後剩餘房屋
      結構是否安全為斷，拆除後剩餘房屋有礙居住安全者得一併補償拆除之」等語
      ；及被告當時查估所依據之樁號，於八十二年度地籍圖重測後已有變動，復有
      臺南縣政府八十九年五月二十四日八九府城都字第八二一二六號函一紙，存於
      原審卷為證；再參諸證人乙○○在調查站調查時證稱：「係由負責建物查估人
      認定，查估人應就現狀建物拆除後是否仍具結構支撐點客觀認定」，繼在原審
      證稱：「查估當時應要考慮到結構安全，所以查估拆除的面積要大於實際上拆
      除的面積，查估與事後開闢道路相隔四、五年，施工技術已不一樣」、「葉柏
      松主體方面假如採用正常施工方法，要拆掉壹角，未顧及人民權益，用單面模
      施工就可以不用拆。且我們查估補償怕的是漏估，多拆，不怕少拆」、「（問
      ：影響到房屋構造依何基礎）依我工作經驗」各等語。在在亦足認受拆除戶補
      償之範圍，並非已在施工道路上者為限，尚需考慮原房屋之整體結構安全無疑
      ，及被告原查估之面積與事後實際拆除之範圍，產生差異實無可避免；且拆除
      後剩餘房屋是否有礙居住安全，得予一併拆除之認定標準，亦係由實際查估人
      員本其行政裁量權而為判斷，況補償面積通常大於實際拆除面積，再加上本件
      查估補償時，距事後實際拆除時，施工方法已有不同。是被告於辦理本件實際
      查估補償時，基於其專業知識判定補償拆除之範圍，應屬其行政裁量權之行使
      ，苟無積極確切證據證明其於查估補償時有所不法，縱與事後之實際拆除面積
      相差懸殊而容有可議，亦屬該行政裁量權之行使得當與否而已，要難據此即推
      認被告之查估補償必有不法舞弊情事。矧本件被告對於上開六戶房屋之拆除補
      償查估作業是否合法合理，經本院囑請臺灣省土木技師公會鑑定結果，除其中
      二九四號房屋因原房屋構造已被全部拆除，無從判斷合理合法外。其餘一四八
      號房屋認：原係磚木造，拆除後之剩餘房屋結構因無完整梁柱支撐系統，為不
      穩定架構；一五四號房屋認：原係磚竹造混合竹架屋，拆除後之剩餘房屋結構
      因無完整梁柱支撐系統，為不穩定架構；三二四號房屋認：原係磚木造，拆除
      後之剩餘房屋結構因無完整梁柱支撐系統，為不穩定架構；三三四號房屋認：
      原係磚造二級木屋架，拆除後之剩餘房屋結構因無完整梁柱支撐系統，為不穩
      定架構；三三六─二號房屋認：原係磚造二級木屋架，拆除後之剩餘房屋結構
      因無完整梁柱支撐系統，為不穩架構；因而認被告對該該五戶房屋查估之補償
      拆除面積，尚屬合理且符合「臺南縣興辦公共設施拆除合法房屋查估補償辦法
      」第五條之規定，復有該公會九十年七月十二日（九０）省土技字第二三五０
      號鑑定報告書存卷足參，益證被告對該五戶房屋之補償拆除查估並無違法不當
      。至二九四號房屋雖因原房屋已全部拆除無從鑑定，然基於被告整批查估上開
      十六戶房屋，其中十五戶既均無不法情事，自不得僅因該戶原房屋已全部拆除
      改建無從鑑定，即反推認該戶有不法查估之情事；況被告查估當時所填載之查
      估評點明細表，應係被告查估結果之正確紀錄，衡情應屬有利於被告之證據；
      然該明細表因楠西鄉公所辦公廳舍新建及遷移辦公，已失落無法尋獲，既有楠
      西鄉公所八十七年六月四日楠所秘字第四一四三號函一紙，附於調查卷可佐，
      致無從據之為被告有利之證明。然亦不得因無該原始之查估評點明細表，即退
      而求其次事後再與被告查估當時不一之現場為測量，而以反推算之方式，扣除
      道路實際使用之面積，餘未拆除之查估房屋補償範圍，悉認屬浮報不實之結果
      。
四、綜上各情，參互觀之，足認被告所辯前詞，尚非不得採信，此外復查無其他積極
    確切證據，足證被告有何公訴意旨所指之犯行，本件不能證明被告犯罪。原審為
    此適用刑事訴訟法第三百零一條第一項規定，諭知被告無罪，經核並無不合。檢
    察官上訴意旨略以：被告既係工程專業人員，且有上開查估補償辦法可循，已見
    其非不能依規定精確查估補償，且其在調查站調查中復自承：曾依屋主吳復興（
    與吳信男共有三二四號房屋）要求，將不需拆除建物一併列入查估補償，及將屋
    主葉莊碧月之木造豬舍，查估為較高單價之磚竹造混合屋架列入補償等語，顯見
    被告難以僅係因一時測量疏誤造成查估差異，或謂所查估之建物事後拆除不完全
    ，或因代理他人職務事後未參與拆除工作等由，推卸浮報查估情事，其應係蓄意
    不法圖利他人，因而指摘原判決不當云云。然按被告之查估補償範圍與實際之拆
    除面積之所以不同，已經本院詳論而有如上述，且被告所謂屋主葉莊碧月之木造
    豬舍，經本院履勘現場結果，早期固係用以養豬，然現已有牆壁且與竹屋架房屋
    連成一起，且早已供人起居堆置雜物使用幾十年等情，既經本院履勘現場屬實，
    復據證人葉莊碧月供證在卷，則被告一併將之認定為磚竹造混合屋補償，亦合實
    情並無不當，是亦難依檢察官上訴所指各由，遽認被告有圖利之情事。檢察官之
    上訴為無理由，應依法予以駁回。
五、據上論斷，應依刑事訴訟法第三百六十八條，判決如主文。
本案經檢察官林炎昇到庭執行職務。
中      華      民      國    九十      年      九      月    二十八    日
                                  臺灣高等法院臺南分院刑事第二庭
                                      審判長法官  林  永  茂
                                            法官  宋  明  蒼
                                            法官  蘇  重  信
右正本證明與原本無異。
檢察官如不服本判決，應於判決送達後十日內向本院提出上訴狀，其未敘述理由者並
應於提出上訴狀後十日內向本院補提理由書（應附繕本)。
                                      法院書記官  劉岳文
中      華      民      國    九十      年      九      月    二十八    日


司法院資訊處製作；財團法人民間司法改革基金會備份。
